【裁判字號】    98,醫上,19
【裁判日期】    990504
【裁判案由】    侵權行為損害賠償
【裁判全文】
臺灣高等法院民事判決                  98年度醫上字第19號
    上  訴  人    己○○
    兼訴訟代理人  丁○○
    被上訴人      財團法人台灣基督長老教會馬偕紀念社會事
    法定代理人    庚○○
    被上訴人      甲○○
    共      同
    訴訟代理人  劉紀翔律師
上列當事人間侵權行為損害賠償事件，上訴人對於中華民國98
年5月27日臺灣臺北地方法院95年度醫字第30號第一審判決提起
上訴，本院於99年4月13日言詞辯論終結，判決如下：
    主      文
上訴駁回。
第二審訴訟費用由上訴人負擔。
    事實及理由
一、程序方面：
    經查本件上訴人丙○○○於本院審理中即民國98年8月30日
    死亡，有死亡證明書、戶籍謄本影本在卷可稽（見本院卷第
    30至31頁），其繼承人丁○○、己○○、戊○○具狀向本院
    聲明承受訴訟，並無不合，合先敘明。
二、上訴人起訴主張：
  (一)上訴人之被繼承人丙○○○因身感不適，於民國93年9月29
    日凌晨4時50分許至被上訴人財團法人台灣基督長老教會馬
    偕紀念社會事業基金會馬偕紀念醫院（下稱馬偕醫院）急診
    ，之後轉送入加護病房，經投以利尿劑及氧氣治療後，其血
    氧指數、白血球指數均已改善。
  (二)而被上訴人乙○○為被上訴人馬偕醫院之主治醫師，於翌日
    即93年9月30日上午9時許，未考量丙○○○依原本治療方式
    之成效，亦未先查看生化檢驗報告，即率爾決定對丙○○○
    進行血液透析治療，並在未向丙○○○或其家屬說明血液透
    析治療過程之狀況下，即持同意書予丙○○○之女即上訴人
    己○○簽署。
  (三)又被上訴人甲○○當時為馬偕醫院之第三年住院醫師，尚未
    取得腎臟專科醫師資格，竟擔任丙○○○接受上開血液透析
    治療時之值班醫師，於施作洗腎導管插入時，造成丙○○○
    失血過多，亦未詳查丙○○○當時已出現貧血及血壓異常狀
    況，即自行決定繼續進行血液透析治療，並於丙○○○呈現
    低血糖、低血壓及脈搏壓過低時，未為任何妥適之醫療處置
    ，亦未立即通知其主治醫師乙○○，進而影響丙○○○之身
    體狀況。而甲○○對丙○○○急救施作心肺復甦術CPR時，
    並未連續給予3次電擊，拖延急救時間，致丙○○○腦部嚴
    重缺氧，最後因休克成為植物人，嗣於98年8月30日死亡。
  (四)丙○○○因被上訴人乙○○、甲○○之醫療疏失致呈植物人
    狀態，因此受有下列損害：看護費400萬7,592元、醫療日常
    用品116萬8,651元、勞動能力減少123萬5,951元、精神上痛
    苦損害150萬元，合計791萬2,194元。又馬偕醫院為乙○○
    、甲○○之僱用人，自應負僱用人責任。爰依民法第184條
    、第188條第1項前段規定，請求被上訴人連帶如數給付791
    萬2,194元本息等語。惟原審為上訴人敗訴之判決，上訴人
    等僅就其中100萬元本金部分提起上訴（其餘敗訴部分未經
    聲明不服，業經確定）。並上訴聲明：(一)原判決除確定部分
    外廢棄。(二)被上訴人應連帶給付上訴人100萬元。
三、被上訴人則以：
  (一)丙○○○自89年4月14日起便長期於馬偕醫院新陳代謝科門
    診追蹤，有高血壓、慢性腎功能不全、左心室肥大併舒張功
    能不全及甲狀腺腫併甲狀腺功能低下等病史，並於93年9 月
    29日凌晨4時50分許至馬偕醫院急診，主訴為喘已有3天，經
    急診醫師給予氧氣面罩供氣、利尿劑、嗎啡及輸血500cc 急
    救後，初步診斷為鬱血性心衰竭併肺水腫、慢性腎衰竭急性
    惡化、及疑似肺炎併敗血症，同日下午4時20分許轉至加護
    病房住院治療。於93年9月30日上午6時20分許，丙○○○之
    血壓為159/95mmHg，心跳138次/分，呼吸30次/分，血氧濃
    度90%，經生化檢查發現丙○○○尿素氮及肌酸酐為
    130mg/dl及6.7mg/dl，發炎指標CRP為46.6mg/dl，血液氣體
    分析顯示代謝性酸中毒。故被上訴人乙○○於93年9月30日
    上午9時許為丙○○○診察後，認為宜採取血液透析治療，
    並向丙○○○及其女即上訴人己○○做相關說明，經己○○
    簽署血液透析同意書後，即由被上訴人甲○○為丙○○○放
    置血液透析雙腔導管，於93年9月30日上午10時45分許為丙
    ○○○進行血液透析，至同日上午11時18分許，丙○○○出
    現意識改變、心跳減慢情形，經甲○○為丙○○○施予氣管
    內插管，丙○○○始恢復意識。於同日上午11時57分許，丙
    ○○○又突發意識障礙合併心跳變慢，隨後發生心律不整、
    心跳停止等情形，甲○○立即進行心肺復甦術及電擊急救，
    直至同日中午12時17分許始恢復心跳及血壓，嗣後改以連續
    性靜脈透析治療。然丙○○○經腦部檢查及神經內科診視後
    ，確認已造成缺氧性腦病變及植物人狀態，惟甲○○及乙○
    ○所為醫療處置，均符合醫療常規，並無疏失。丙○○○呈
    缺氧性腦病變及植物人狀態之結果，與甲○○及乙○○所為
    之醫療處置及急救之行為，並無相當因果關係，馬偕醫院即
    無庸負民法第188條僱用人責任等語，資為抗辯。並答辯聲
    明：上訴駁回。
四、兩造不爭執之事實：
  (一)上訴人之被繼承人丙○○○生於40年1月1日，過去病史包括
    高血壓、慢性、腎功能不全、左心室肥大併舒張功能不全及
    甲狀腺腫大併甲狀腺功能低下，自89年4月14日起便長期於
    馬偕醫院新陳代謝科門診追蹤，並服用甲狀腺素治療。
  (二)丙○○○於93年9月29日凌晨4時50分至馬偕醫院急診室就診
    ，主訴為喘已有三天，血氧濃度只有75%，加以當時的胸部X
    光片判斷為一急性肺水腫，當時之生命徵象：血壓177/102
    mmHg，心跳110次/分，呼吸28次/分，體溫37.8度C，急診醫
    師給予氧氣面罩供氧、利尿劑、嗎啡及輸血500cc等急救處
    置後，初步診斷為鬱血性心衰竭、慢性腎衰竭急性惡化及疑
    似肺炎併敗血症。
  (三)丙○○○於9月29日下午4時20分轉送至加護病房，當時意識
    清楚，生命徵象為：血壓133/79mmHg，心跳116次/分，呼吸
    22 次/分，體溫36.8度C，血氧濃度93%。入院後給予利尿劑
    （lasix每6小時40mg）及抗生素等藥物治療。
  (四)丙○○○於9月30日上午6時20分之血壓159/95mmHg，心跳
    138 次/分，呼吸30次/分，體溫38度C，血氧濃度90%，而生
    化檢查發現尿素氮及肌酸酐為130mg/dl及6.7mg/dl，發炎指
    標CRP為46.6mg/dL（正常值〈0.8），血液氣體分析顯示代
    謝性酸中毒（pH7.331，重碳酸根13.9mmol/l，正常值
    22-24mmol/l）。據護理紀錄記載，主治醫師乙○○於9月30
    日上午9時向家屬解釋有關血液透析事宜，上午9時15分丙○
    ○○之女即上訴人己○○簽署血液透析同意書，上午10時25
    分住院醫師甲○○為丙○○○置放血液透析雙腔導管，過程
    中丙○○○呼吸喘且多次眼球上吊但意識清楚，丙○○○堅
    持不願接受氣管內插管。上午10時45分開始血液透析前血壓
    117/102mmHg，心跳122次/分，之後開始血液透析，11時20
    分丙○○○意識改變，心跳減慢（每分鐘60-75下），故施
    予氣管內插管急救後恢復意識，11時45分血壓110/74mmHg
    心跳116次/分，11時57分突發意識障礙合併心跳變慢，隨後
    發生心律不整、心跳停止，甲○○立即進行心肺復甦術及電
    擊急救，12時17分恢復心跳及血壓，之後改以連續性靜脈血
    液透析治療，然經腦部檢查及神經內科醫師診視確認已造成
    缺氧性腦病變及植物人狀態，有病歷摘要、護理紀錄可稽（
    見原法院95年北調字第628號卷第21至24頁）。
  (五)上訴人丁○○對被上訴人提出業務過失重傷害之告訴，經臺
    灣臺北地方法院檢察署檢察官為不起訴處分（94年度調偵字
    第586號）後，上訴人不服聲請再議，經臺灣高等法院檢察
    署發回續行偵查終結，檢察官仍為不起訴處分（96年度偵續
    字第33號），上訴人聲請再議，經臺灣高等法院檢察署駁回
    再議（96年度上聲議字第4780號），有上開不起訴處分書影
    本可證（見外放卷）。
五、兩造爭執要點為：(一)被上訴人乙○○於93年9月30日上午9時
    許為丙○○○診察後，採取血液透析治療，是否違反醫療常
    規？乙○○是否對丙○○○或上訴人就血液透析治療善盡說
    明義務？(二)被上訴人甲○○於93年9月30日上午為丙○○○
    進行血液透析治療、急救等醫療行為，是否違反醫療常規？
    (三)乙○○、甲○○之醫療行為，與丙○○○受有缺氧性腦病
    變與植物人狀態之損害間，有無相當因果關係？(四)被上訴人
    馬偕醫院應否依民法第188條規定負僱用人責任？(五)上訴人
    得請求賠償之金額為若干？茲就兩造爭點及本院得心證理由
    分述如下：
  (一)被上訴人乙○○部分：
  1.乙○○於93年9月30日上午9時許為丙○○○診察後，採取血
    液透析治療，是否違反醫療常規？
  (1)按侵權行為法之規範目的，在於合理分配損害，因此過失之
    認定應採客觀標準。就醫療事故而言，所謂醫療過失行為，
    係指行為人違反依其所屬職業（如醫師），通常所應預見及
    預防侵害他人權利之行為義務。又醫師在診治病患時，雖必
    須依據病人之主訴、現有病史資料、身體檢查發現及已完成
    之檢驗等，思考可能的診斷，以便確認診療方向並採取適當
    之處置。惟因醫學非萬能而有其限制，且醫師並非造物者，
    因此醫師之醫療行為雖然未必正確，但只要醫師依循一般公
    認之臨床醫療行為準則，以及正確地保持相當方式與程度之
    注意，以從事醫療行為，即屬於已為應有之所有注意而無過
    失。
  (2)經查上訴人之被繼承人丙○○○於93年9月23日及93年9月30
    日在血液透析前共有兩次動脈血氣體分析之檢查，按其數據
    顯示血中重碳酸鹽濃度偏低，顯示有酸血症，而藥物治療方
    面大量劑量之利尿劑可造成鹼血症使重碳酸上升而矯正酸血
    ；患者因末期腎衰竭及鬱血性心衰竭，對其頑固性酸血症之
    治療最積極之選擇即為血液透析，故於93年9月30日上午10
    點45分決定給患者實施血液透析治療。而丙○○○自93 年9
    月30日10時45分開始血液透析至11時59分，總脫水量為1公
    斤，並無明顯不合理之過度脫水量，其於11時20分之血壓為
    108/84 mmHg，亦無因脫水而產生虛脫、低血壓之現象，此
    符合一般洗腎原則。且病患丙○○○因末期腎衰竭及鬱血性
    心衰竭，對其頑固性酸血症最積極治療之選擇即為血液透析
    ，有行政院國軍退除役官兵輔導委員會台北榮民總醫院（下
    稱榮總）95年9月4日北總內字第0950017115號函附鑑定書影
    本可證（見原審卷第21至22頁）。則據此足證被上訴人乙○
    ○決定為丙○○○進行血液透析治療即洗腎，係當時最積極
    治療之選擇。
  (3)又證人即榮總腎臟科病房主任唐德成醫師於刑事案件偵查中
    到庭證稱：「本件病人是急性肺積水的病人，在臨床上未洗
    腎前，為改善病人積水情況，就使用利尿劑或氧氣，目的讓
    過多水排出，本件使用利尿劑共160毫克，對此病人是適當
    。利尿劑效果已經達到，還是要洗腎，因為病人已經達到尿
    毒症狀況，沒有馬上緊急洗腎，是因為沒有酸血的情況，所
    以暫時先以利尿劑處理，本件病患有尿毒症及肺積水情況，
    所以醫院先給他插管，做以後洗腎之準備，如果利尿劑效果
    未達到預期，就要雙管齊下，我認為可能是最後積水太嚴重
    ，所以用洗腎治療。利尿劑只是增加小便，沒有解決病人的
    問題，本件病人除了肺積水外還有尿毒症，所以需要透過洗
    腎方式來治療」等語，有訊問筆錄影本可稽（見本院卷第86
    頁）。是據此足證被上訴人乙○○所採取之血液透析治療措
    施，符合一般醫療常規，並無過失。上訴人僅以事後產生病
    況進而推論乙○○於治療當時採用血液透析係屬錯誤之醫療
    措施云云，顯不足採。
  (4)此外被上訴人乙○○、甲○○給予丙○○○利尿劑、氧氣及
    輸血；並針對敗血性休克給予抗生素等治療；最後針對腎衰
    竭及電解質不平衡給予血液透析治療，嗣丙○○○呈植物人
    狀態，其直接原因為休克，雖經立即心肺復甦術急救，仍造
    成腦部不可逆之損傷。按造成休克之原因可能有下列數點：
    (1)心臟衰竭：由丙○○○之胸部X光片，91年4月1日與93 年
    10月1日之心臟超音波顯示，丙○○○之心收縮及舒張功能
    均不佳，並合併有嚴重之瓣膜疾病，以其臨床表現（心跳加
    快、週邊冰冷、腎功能惡化及肺部嚴重積水）可推斷當時可
    能為一低心輸出量之情況，且丙○○○為一長期甲狀腺功能
    低下之病人，因此心衰竭之診斷更為可能。(2)疑敗血性休克
    ：參照丙○○○之白血球，發炎指數CRP，酸血症及臨床症
    狀（發燒、喘、咳嗽），敗血症也是一項極有可能造成休克
    之原因。(3)慢性腎衰竭急性惡化合併電解質不平衡及酸中毒
    ：此因素亦可能為一加重休克之因素，並且可能引發心律不
    整，心跳減緩甚至停止。因此綜合上述三點，丙○○○之病
    情乃相當嚴重，且經過一天之治療仍無法改善，呼吸仍相當
    急促，血氧濃度始終低於95%（在使用高濃度氧氣之情況下
    ），血液透析雖可能引起低血壓及心律不整之危險性，但已
    是當時唯一能依賴之治療方式，且丙○○○尚合併上述多項
    嚴重疾病，均可危及生命，血液透析並非造成休克之主要原
    因，亦有行政院衛生署95年4月27日衛署醫字第0950201485
    號書函所附第0000000號鑑定書影本在卷可稽（見本院卷第
    92至94頁）。
  (5)至於上訴人雖主張：丙○○○於93年9月29日之肌肝酸Cr值
    為5.8，未達洗腎標準，實不需洗腎云云。惟按病患是否應
    實施血液透析治療，應綜合全部檢查數據與一切狀況觀察，
    並非僅憑Cr值數據而定，業有上開榮總鑑定書與證人唐德成
    證言可稽。則據此足證被上訴人乙○○、甲○○之醫療行為
    ，與丙○○○受有缺氧性腦病變與植物人狀態之損害間，並
    無違反醫療常規之處。
  2.乙○○是否對丙○○○或上訴人就血液透析治療善盡說明義
    務？
  (1)依馬偕醫院護理紀錄所示，被上訴人乙○○係於93年9月30
    日上午9時向家屬解釋有關血液透析事宜，上午9時15分丙○
    ○○之女即上訴人己○○簽署血液透析同意書，有護理紀錄
    影本可按（見原審調解卷第24頁）。且證人即值班護士邱瑜
    柔業於刑事案件偵查中到庭證稱：「當時我拿給病人家屬簽
    名，但簽之前，乙○○有跟病人丙○○○的女兒己○○解釋
    為何要做血液透析，及相關後遺症，乙○○解釋完後，我到
    櫃子拿手術同意書給己○○，己○○於乙○○解釋後，未立
    即簽立同意書，我跟己○○講這是手術同意書正面，另外反
    面有乙○○跟你解釋過的手術後遺症，己○○聽我講完，就
    回到病人丙○○○病床邊跟丙○○○討論過，再出來到護理
    站簽名」等語，有訊問筆錄影本可證（見本院卷第87至88頁
    ）。並有上訴人己○○簽立之血液透析同意書影本在卷可稽
    （見原審卷第26頁）。
  (2)又上訴人己○○於偵查中亦自承：「9月30日上午8、9點，
    我在加護病房外面。加護病房護士叫我到加護病房內，見到
    乙○○醫師，乙○○當我及我母親面前說：因為我母親肺積
    水，毒素高，建議我們進行洗腎。我問醫師：我母親的狀態
    適合進行洗腎？乙○○醫生說我母親心跳還OK，可以進行洗
    腎，我問如何洗，醫師說：從大腿插針進去，洗一洗再把水
    脫掉，人就會較輕鬆。我母親當時是坐的，問乙○○醫生可
    以坐的插針嗎？乙○○醫生說可以，我就簽了護士給我的這
    份同意書」等語，亦有訊問筆錄影本可證（見本院卷第90頁
    ）。則據此亦證乙○○已對己○○就血液透析治療善盡說明
    義務。
  (3)此外上開同意書背面記載：「一、血液淨化治療及血液分離
    術是一種安全之治療方式，只有少部份患者可能會發生以下
    之副作用或併發症：1.低血壓或休克。2.短暫性意識障礙（
    頭痛、嘔吐）。3.肌肉痙攣。4.心律不整。5.胸痛。6.過敏
    性呼吸困難。7.其他少見之偶發症狀。二、患者或立同意書
    人對以上說明如有疑問，請在立同意書前詢問診治醫師。」
    有上開同意書影本為憑（見原審卷第26頁）。而上訴人己○
    ○於簽署當時業已成年，於偵訊時自稱其大學肄業，於簽同
    意書時已有七年之工作經驗，知道簽同意書之重要性，因為
    可能造成一些生理上之反應等語，亦有訊問筆錄影本可證（
    見本院卷第90頁）。足見己○○具有足夠之智識得以瞭解簽
    同意書之重要性，並可閱讀理解同意書背面之相關說明，故
    其若對同意書所載說明有何疑義，自得於簽署前詢問乙○○
    。亦即，醫師之說明義務，以其通常可合理期待之範圍為限
    。是據此益證乙○○於施行血液透析前，確實已向己○○解
    釋該治療方式之副作用，並經己○○考慮後始簽署同意書。
    則上訴人主張乙○○違反告知義務云云，並不可採。
  (二)被上訴人甲○○部分：
  1.甲○○於93年9月30日上午為丙○○○進行血液透析治療、
    急救等醫療行為，是否違反醫療常規？
  (1)上訴人主張被上訴人甲○○於施作洗腎導管插入時，造成丙
    ○○○失血過多，失血量達200ml，雖提出護理記錄及手術
    室記錄分別記載「blood loss 100ml」等內容為證。惟查上
    開護理記錄及手術室記錄內容所代表之意義，業經證人唐德
    成醫師於偵查中證稱：「執行過程中流失血液100cc，醫生
    就會紀錄流失100cc的血液，如果下午回到病房，累積滲血
    從紗布估算可能到100cc，就是100cc＋100cc；另外一種可
    能是扎完（針）時可能沒有大的血液流失，但是回到病房可
    能會滲血，估算如有100cc，也會記載100cc，所以兩次的記
    載是相同的，不是累積的」等語，有訊問筆錄影本可按（見
    本院卷第85頁）。是甲○○辯稱，伊於手術室記錄記載丙○
    ○○失血量100cc，而護理記錄上亦為相同記載，是指同樣
    之失血量，並非兩者應加總起來，當時急救已結束，100cc
    是doble lumen whoozing，是指在置入的管子有滲出血水出
    來等語，顯與事實相符。
  (2)又證人唐德成醫師於偵查中時復證稱：「洗腎病患90%都會
    有貧血，此病患血色素8.8，是一般常見的情況，一般女性
    小於11就算貧血，依照健保局給予醫師的守則明文規定血色
    素小於8以下，才會考慮給予epo的治療，依照腎臟科醫師來
    看，血色素8.8不算低；且失血量100cc或200cc在洗腎過程
    中不一定會產生併發症」等語，亦有上開訊問筆錄影本為憑
    （見本院卷第85頁）。從而丙○○○雖有貧血現象，惟其血
    色素達8.8，甲○○對其施以血液透析治療，並無違反醫療
    常規之處。
  (3)上訴人復主張丙○○○於93年9月30日上午11時之血糖值為
    12 ，被上訴人甲○○於丙○○○呈現低血糖時，竟未為任
    何妥適之醫療處置，致其產生昏厥云云。惟證人唐德成醫師
    業於偵查中證稱：「11點30分給予病人高濃度葡萄糖液，到
    11點40分病人有清醒，此時血壓雖有掉壓還可接受，可以繼
    續洗腎，過了27分鐘後，11點57分病人意識不清醒，立刻做
    CPR並通知甲○○醫師，12點醫師到場後，立刻做電擊，急
    救過程中如病人沒有掉血壓的話，洗腎是可以繼續的，在11
    點30分時病人血壓穩定，洗腎繼續進行，到11點43分時圖表
    雖顯示心律不穩，但病人是清醒的，心律不整在洗腎過程中
    是常見情形，只要病人意識清醒血壓正常，洗腎可以繼續進
    行」等語（見本院卷第86頁）。足見甲○○並無處置不當之
    情事。另93年9月30日丙○○○於洗腎過程中發生休克昏迷
    ，主要原因係心律不整所致，而無低血糖（血糖值12）一事
    發生，亦有榮總前開函文所附鑑定書影本可證（見原審卷第
    23頁），足見丙○○○並無血糖過低之情事。是上訴人主張
    被上訴人甲○○於丙○○○血糖過低時，未為妥適之處置云
    云，應屬無據。
  (4)上訴人復主張被上訴人甲○○醫師有急救錯誤、耽誤急救之
    事，惟急救時之心律瞬息萬變，非如坊間所言心律不整一定
    要連續電擊3次才是完整之急救，電擊次數須依據當時病人
    節律及生命跡象，做適當判斷。依據本件丙○○○之病歷記
    載，丙○○○於93年9月30日上午11時57分發生意識障礙合
    併心跳變慢，隨後發生心律不整情況，於9月30日上午11 時
    59分開始急救，並無發現急救錯誤，耽誤急救之情事，有榮
    總前揭鑑定意見書可稽（見原審卷第25頁）。足見被上訴人
    甲○○對丙○○○施救之過程，並無延誤或疏失之情形。是
    上訴人此部分主張，亦屬無據。
  (三)至於上訴人另主張：
  1.病歷資料內之血液透析紀錄表內容不實，因此依據該血液透
    析紀錄做成之上開鑑定書即不足採；且丙○○○於93年9月
    30日上午之血壓值、脈搏數值之記載不相符合，且上開護理
    記錄記載當日上午11時43分之血壓值係99/94m mHg，血液透
    析記錄表卻記載同日上午11時45分血壓值係110/74mmHg等，
    顯然有誤云云。
  2.惟證人湯麗玲即當日協助執行洗腎工作之護理人員於原審證
    稱，伊測量丙○○○之血壓及脈搏，係看牆壁上時鐘再按生
    理監測器後予以紀錄；護理紀錄、生命徵象紀錄表及生理監
    測器之紀錄是加護病房的小姐紀錄的，如何紀錄伊不清楚（
    見原審卷第41至43頁）。是上述血液透析紀錄表、護理紀錄
    與甲○○醫師之CPR Note，分別由不同人記載，而每個人察
    看時間之方式容有不同，不同之計時工具亦有時間之落差。
    再參酌一般護理紀錄或醫師之診療紀錄，通常係於護理或醫
    療工作告一段落時，利用工作空檔回想之前之護理、醫療作
    為，並加以紀錄，實難為分毫不差之正確紀錄。故丙○○○
    於該日上午之血壓、脈搏值等，在不同文件上有不同時間之
    記載落差，尚無顯違常情之處。
  (四)上訴人又主張：
  1.依證人林英哲即出售系爭洗腎機之維修部主管於原審之證言
    所示，洗腎時先決條件是醫生要評估可否繼續脫水，在洗腎
    過程中，病人身體若加入生理食鹽水，或是其他液體，與機
    器所顯示的脫水量無關，但是病患的總脫水量，是以最後磅
    秤的體重差額為準，所以加水、食鹽水、飲食、排尿等都會
    影響病患的總脫水量，且洗腎機不會因人體血壓變化自動調
    整設定，須由醫護人員調整之。則丙○○○既於洗腎過程中
    曾經發生昏厥致停止脫水情況，則自10時45分至11時45分止
    ，脫水量應不足1.2公斤，但系爭血液透析記錄表竟記載11
    時45分脫水量為1.2公斤，顯然不實云云。
  2.又依證人陳繼昌即生理監視器之維修技術員工於原審之證言
    所示，丙○○○最後一次測得之血壓記錄為11:43的99/94，
    與護理記錄顯有矛盾之處，足證系爭記錄表虛偽不實，且刑
    事案件中證人唐德成之陳述，與上開證人之證詞不同，亦不
    足採云云。
  3.惟依證人唐德成醫師於刑事案件偵查中之證言所示，血液透
    析記錄表上血壓值即洗腎機器面板之血壓，洗腎過程中可能
    因病患生理狀況如心臟病、肝硬化、敗血症等，又因血液瞬
    間引流很多，所以造成血壓不穩定，上開護理記錄中short
    VT 圖表時間為11時43分，極可能與實際時間不一致，因機
    器可能沒電未充電，所以不以圖表上的時間來認定時間，機
    器之紀錄可能不是同步紀錄下來，須以實際操作時間為主。
    從血液透析紀錄表之血壓時間可以看出護理紀錄的EKG紀錄
    表時間不一致，所以要以實際人為操作的時間為主，護理紀
    錄的圖是急救時的圖，所以時間不一定會與實際時間很吻合
    等語，有訊問筆錄影本可證（見本院卷第84至86頁）。則據
    此足證時間之誤差確實存在機械或人為記載之情況。衡其證
    詞並無任何偏頗或疏漏之處，且證人與兩造間亦無任何關連
    性，自無違反其專業而故意為錯誤證詞之可能。又丙○○○
    因進行血液透析治療而易有血壓等生理徵象不穩定之情形，
    故在相近之時間點，有較大差異之血壓值，應屬可能。故前
    述不同文件上分別記載丙○○○於11點43分、11點45分、11
    點47 分量測出不同之血壓、脈搏，尚與常理相符。
  4.且上開榮總鑑定書第一點載明：「民國93年9月30日由10:45
    開始血液透析至11:45時脫水量為1.2公斤，但按病歷記載該
    病患之本次透析時間為2小時，脫水量為2公斤，即洗腎每小
    時理應脫水1公斤。但該病患在透析時因為避免出血問題故
    使用生理食鹽水沖洗人工腎臟以防止其凝固而阻斷透析之進
    行。……故其脫水量之設定要考量每段時間加於患者之生理
    食鹽水之量。綜觀在11:59時（>1小時）總脫水量為1公斤，
    並無明顯不合理之過度脫水量（1公斤/1小時），且11:20時
    病人之血壓為108/84mmHg，亦無因脫水而產生虛脫、低血壓
    之現象，故此符合一般洗腎原則。」第3點載明：「9月30日
    護理紀錄左下角的11:43 99/94(96)mmHg（因影印緣故無法
    確認是否誠如所描述11:43），mmHg是血壓的之單位。然而
    ，依據心電圖記載，當時心律為心室頻脈(VT)，推斷99/96
    的收縮與舒張壓，不符合正常及心室頻脈時的生理現象，應
    無特定生理意義。」有鑑定書影本可按（見原審卷第21、25
    頁）。
  5.則證人林英哲即出售系爭洗腎機之維修部主管，僅係以其對
    器械之瞭解程度詮釋系爭數據產生之情況，故其證言尚不足
    以證明該等數據所表彰之生理上意義，以及應配合採取治療
    之措施，自不能以此即認證人唐德成醫師、護士湯麗玲之證
    詞不可信，亦不能證明鑑定結果不可採。
  (五)從而被上訴人乙○○、甲○○既無違反醫療常規之處，則被
    上訴人馬偕醫院自無從依民法第188條規定負僱用人責任，
    且上訴人得請求賠償之金額為若干，即無庸審酌，併此敘明
    。
五、綜上所述，上訴人依民法第184條第1項前段、第188條第1項
    規定，請求被上訴人連帶賠償損害，並非正當。原審為上訴
    人敗訴之判決，並無不合。上訴意旨指摘原判決不當，求予
    廢棄改判，為無理由，應予駁回。
六、因本件事證已臻明確，兩造其餘主張、陳述及所提之證據，
    經本院審酌後認與判決結果不生影響，爰不逐一論列，附此
    敘明。
七、據上論結，本件上訴為無理由。依民事訴訟法第449條第1項
    、第78條，判決如主文。
中    華    民    國    99    年    5    月     4     日
                    民事第七庭
                        審判長法  官 鄭三源
                              法  官 呂太郎
                              法  官 邱  琦
正本係照原本作成。
不得上訴。
中    華    民    國    99    年    5     月    5     日
                              書記官 廖艷莉

司法院資訊處製作；財團法人民間司法改革基金會備份。
